臺灣臺北地方法院刑事判決　　　　　　　 96年度選訴字第3號
　　公　訴　人　臺灣臺北地方法院檢察署檢察官
　　被　　　告　丙○○
　　選任辯護人　簡榮宗律師
　　　　　　　　吳啟豪律師
上列被告因違反公職人員選舉罷免法案件，經檢察官提起公訴（
九十五年度選偵字第三十二號），本院判決如下：
    主    文
丙○○共同對於有投票權之人，交付賄賂，而約其投票權為一定
之行使，處有期徒刑年陸月。褫奪公權年。扣案如附表(一)所
示之物沒收。
    犯罪事實
一、丙○○係大臺北計程車運輸合作社經理及臺北市計程車駕駛
    員職業工會理事長，與另一真實姓名、年籍均不詳之成年男
    子，共同基於犯意之聯絡，為使於民國九十五年十二月九日
    舉辦之臺北市第十屆市議員選舉第六選區（即大安、文山區
    ）登記第十八號之候選人陳錦祥得以順利當選，竟利用在臺
    北市登記加入計程車營運之駕駛人，如未在臺北市設籍，戶
    籍均設在臺北市大安區○○○路○段四十四巷三號（下稱三
    號）即大臺北計程車運輸合作社原址，駕駛人如欲參加市議
    員選舉投票，須至同路一段四十四巷一號（下稱一號）領取
    投票通知單之機會，於九十六年十二月九日投票當日，於有
    投票權之計程車駕駛人Ａ前來領取投票通知單之際，丙○○
    向Ａ表示市議員投給候選人第十八號陳錦祥，可以領新臺幣
    （下同）一千元之賄賂，而要求Ａ投票時支持陳錦祥而為投
    票權一定行使，Ａ投票後，再由丙○○指示進入隔壁三號，
    由該真實姓名、年籍均不詳之成年男子交付一千元予Ａ，嗣
    經Ａ檢舉而查獲，始知上情。
二、案經秘密證人Ａ告發臺灣臺北地方法院檢察署（下稱臺北地
    檢署）檢察官偵查起訴。
    理    由
一、證據能力部分：
  (一)秘密證人Ａ之證述：
    按被告以外之人於偵查中向檢察官所為之陳述，除顯有不可
    信之情況外，得為證據。又證人依法應具結而未具結者，其
    證言不得作為證據，刑事訴訟法第一百五十九條之一第二項
    、第一百五十八條之三分別定有明文。查秘密證人Ａ於檢察
    官偵查時所為之證述，雖屬於被告以外之人於審判外之陳述
    ，惟檢察官命其等於證述前加以具結（臺北地檢署九十六年
    四月二十日乙○盛律95選偵字第二七０四八號函附結文參
    照），且其所為之證述，客觀上無顯不可信之情況，秘密證
    人Ａ於檢察官偵查時之證述乃具有證據能力。
  (二)證人戊○○、丁○○、庚○○、己○○、甲○○之證述：
  　按被告以外之人於偵查中向檢察官所為之陳述，除顯有不可
    信之情況外，得為證據。又證人依法應具結而未具結者，其
    證言不得作為證據，刑事訴訟法第一百五十九條之一第二項
    、第一百五十八條之三分別定有明文。查證人戊○○、丁○○、庚○○、己○○、甲○○於檢察官偵查時所為之證述，
    雖屬於被告以外之人於審判外之陳述，惟檢察官命其等於證
    述前加以具結（選偵卷第九十四頁、第三十八頁、第四十一
    頁、第一六六頁、第一六三頁結文參照），且其等所為之證
    述，客觀上無顯不可信之情況，證人戊○○、丁○○、庚○○、己○○、甲○○於檢察官偵查時之證述乃具有證據能力
    。
  (三)臺北地檢署九十六年一月三日、同年一月四日就案發當日紀
    錄光碟所製作之勘驗筆錄：
    按法官或檢察官因調查證據及犯罪情形，得實施勘驗，刑事
    訴訟法第二百十二條定有明文。是勘驗乃法院或檢察官因調
    查證據及犯罪情形所為之處分，屬於法定證據方法之一種。
    本案卷附錄有案發當日經過之監視器光碟，於偵查期間經承
    辦警員及檢察事務官實施勘驗，為此，被告之選任辯護人認
    該勘驗過程不符合法定調查程序表示無證據能力；惟檢察官
    於偵查期間即九十六年一月三十一日針對本案訊問被告時，
    曾就該光碟之片段進行勘驗（包括該日九時二十一分、九時
    三十五分、及十一時五十三分，偵查卷第一七七頁訊問筆錄
    參照），且本院於審理期間，亦准許被告之選任辯護人拷貝
    上開監視器光碟，嗣選任辯護人提出認為有爭議之處，本院
    於九十六年七月十三日審理時亦針對辯護人就勘驗筆錄所提
    出認為有爭議之記載，當庭勘驗光碟，並於審判筆錄內記載
    勘驗過程（本院當日筆錄參照），此均堪已補足被告之選任
    辯護人所爭執之部分，因認勘驗光碟所製作之筆錄具有證據
    能力。
二、證據之認定：
    訊據被告固不否認案發當日有交付一千元給前來投票之計程
    車司機Ａ，惟矢口否認有何賄選買票之行為，辯稱：當天是
    利用計程車司機回來投票，順便收購會員證，以便運作來日
    計程車工會之選舉，我沒有針對市議員之選舉進行買票賄選
    ，也沒有叫有投票權人Ａ投給市議員第十八號候選人陳錦祥
    云云，經查：
  (一)秘密證人Ａ於檢察官偵查及本院審理時證稱：九十五年十二
    月間我是計程車駕駛，並且加入臺北市汽車駕駛員職業工會
    ，九十五年十二月五日被告有打電話給我，說當天投票可以
    領一千元，投完再領二百元；同年月九日，我到工會投票時
    ，被告先拿一千元給我，說投完工會選舉會再給二百元，並
    且用臺語在我耳邊小聲說要我市議員投給十八號，投完之後
    再到他那裡領另外的一千元。當我投完票去找被告時。被告
    比著隔壁（三號），要我去隔壁領一千元。當我進入三號時
    ，裡面約有四至六人坐在一圓桌前泡茶，在屏風後面，一個
    穿著背心帶黑色包包的男子從皮包拿了一千元給我，並且叫
    我在一張臨時畫有格子的紙上簽名，當時那張紙上已經有好
    幾十個人簽名，我沒有仔細算，大約已經簽了三分之二，我
    當天總共領了二千元，檢察官偵訊時，我以為只要交出關於
    市議員賄選之部分，所以只交出一千元，我跟被告不熟，所
    以並不知道他的姓名，後來我到警局作筆錄指認照片，警察
    或檢察官才說出他的姓名等語（臺北地檢署九十五年十二月
    九日訊問筆錄、本院九十六年五月十四審判筆錄參照），參
    以本院當庭勘驗案發時、地巷口所裝監視器之光碟，被告確
    實在一號（領取投票通知單之處即臺北市計程車駕駛員職業
    工會所在）、三號（大臺北計程車運輸合作社原址即秘密證
    人Ａ領錢處）多次徘徊、進出，並指揮他人進出等情，且在
    大臺北計程車運輸合作社原址（三號）所扣得之市議員第十
    八號候選人陳錦祥之文宣廣告及卡片附卷足憑；是依秘密證
    人Ａ之證述、案發當日現場監視光碟之畫面，及扣案市議員
    第十八號候選人陳錦祥之文宣廣告卡片以觀，足認九十五年
    十二月九日投票當日，確實係被告向秘密證人Ａ告知，只要
    市議員投票給候選人第十八號，即可領得一千元等情，待秘
    密證人Ａ投票後，再依被告之指示進入三號領取一千元甚明
    ；被告雖辯稱：我只是帶人至三號，並未進入三號，也不清
    楚三號裡面在做什麼，惟查：領取投票通知單之處即臺北市
    計程車駕駛員職業工會所在（一號）與大臺北計程車運輸合
    作社原址（三號）之地理位置為緊鄰隔壁，且該日前往領取
    投票通知單之計程車駕駛均設籍於大臺北計程車運輸合作社
    原址（三號），自知三號位於何處，何須被告數次親自帶人
    往返？又被告身為大臺北計程車運輸合作社經理，對於合作
    社之相關事務均有高度參與，可以自由進出大臺北計程車運
    輸合作社原址（三號），本屬一般常情，惟被告卻在本院審
    理中急著撇清、數次表示不認識在大臺北計程車運輸合作社
    原址（三號）裡泡茶之人，僅係帶投票人到三號門口，並未
    進入等語，反而有違常情；再者，證人己○○於本院審理時
    ，亦證稱：案發當日被告是在大臺北計程車運輸合作社原址
    （三號）將工會選舉的一千元走路工交給我的等語（本院九
    十六年五月十四日審判筆錄第三十四頁參照），足認並非如
    被告及其選任辯護人所辯稱：被告案發當日並未進入大臺北
    計程車運輸合作社原址（三號）等情；本院再審酌秘密證人
    Ａ與被告並無怨隙，當無故意誣陷被告，僅為檢舉獎金虛杜
    被告犯罪情節，而使自身陷於誣告罪嫌刑責之餘地，綜上各
    情，被告上開所辯，顯係為圖推卸本案刑責所為之詞，不足
    採信。
  (二)被告雖另以當日蒐集計程車駕駛之會員證、及所發之走路工
    均是與設於臺北市○○區○○路二段一八一巷十號之臺北市
    汽車駕駛員職業工會於九十六年一月二十一日之會員代表選
    舉相關，並且聲請傳喚證人戊○○、丁○○、庚○○、己○○、甲○○到庭以證實其說，惟查：(1)證人戊○○對於所交
    付被告二萬多金錢之用途，究竟是借貸予被告，還是請被告
    代為發放臺北市汽車駕駛員職業工會選舉之走路工，前後語
    焉不詳，先於檢察官訊問時結證稱：我非常確定所借給被告
    之二萬元是給被告處理信用卡債務之借款，不是用來買身分
    證或會員證等語（偵查卷第九十一頁至第九十三頁訊問筆錄
    參照），而在本院審理時經又證稱：我給被告二萬元是跟臺
    北市汽車駕駛員職業工會選舉有關等語，嗣又改稱：這二萬
    元並沒有要被告做何用，由被告自己支配等語（本院九十六
    年五月十四日審判筆錄參照），是證人戊○○對此於案情有
    重要關係事項之陳述，前後不一，已難憑信；(2)證人丁○○
    於檢察官偵查時證稱：當日在現場沒有看到人在發錢，我沒
    有領到一千元等語（偵查卷第四十四頁至第四十五頁訊問筆
    錄參照），嗣於本院審理時又改稱：被告在選舉當天，有針
    對臺北市汽車駕駛員職業工會選舉發一千元走路工給我，另
    外還看到他發給兩個人等語（本院同上審判筆錄參照），惟
    本院再質之證人丁○○是否具有參加臺北市汽車駕駛員職業
    工會代表之選舉權，證人丁○○卻又表示：沒有，我已經退
    休了等語（本院同上審判筆錄第二十四頁參照），若證人丁○○並無選舉權，則被告何須針對臺北市汽車駕駛員職業工
    會選舉發放一千元之走路工給證人丁○○？此即與常情不合
    ，顯見證人丁○○於本院改稱：曾從被告處領得臺北市汽車
    駕駛員職業工會選舉之走路工一千元等語，顯係於本院審理
    時為附和被告所辯之詞，顯不足採；(3)證人甲○○、己○○
    於檢察官偵查時證稱：當日沒有人給我們錢向我們收購臺北
    市汽車駕駛員職業工會會員證等語（偵查卷第一五六頁至第
    一五七頁、第一五九頁至第一六０頁訊問筆錄參照），嗣又
    於本院審理時，附和被告及上開證人之證述而翻異前詞，證
    稱：有收受被告所發放之臺北市汽車駕駛員職業工會選舉之
    走路工一千元等語（本院同上審判筆錄參照），本院衡諸證
    人甲○○、己○○對於投票當日是否收受金錢乙節，自當印
    象深刻，惟證人甲○○、己○○所述卻前後不一，況且被告
    是否同時發放臺北市汽車駕駛員職業工會之走路工，與本院
    判斷其是否進行市議員選舉賄賂並無干係，上開證人之證述
    ，均無法為被告有利之認定。至於證人戊○○、丁○○、甲○○、己○○是否另涉犯偽證罪嫌，應由檢察官另為適法之
    處理。
  (三)另外，被告之選任辯護人為被告辯稱：(1)被告於九十五年十
    二月五日打電話給秘密證人Ａ時，曾詢問其為哪一個工會，
    足以證明被告係為臺北市汽車駕駛員職業工會選舉而請託秘
    密證人Ａ、(2)秘密證人Ａ對於在何時知悉被告之姓名所言前
    後不一顯係誣陷、(3)為何案發當日秘密證人Ａ已經領到二千
    元，卻僅向檢察官交出一千元？(4)秘密證人Ａ之檢舉動機值
    得懷疑云云，惟查：(甲)秘密證人Ａ於本院審理時，亦有證述
    當日被告不僅向其賄賂市議員選舉，另有針對臺北市汽車駕
    駛員職業工會選舉發給其走路工，只因臺北市汽車駕駛員職
    業工會走路工與市議員賄賂無關，因此其並未交出，亦未敘
    明此段經過，此業據秘密證人Ａ證述明確，已如前述，是被
    告欲以當日同時進行之臺北市汽車駕駛員職業工會選舉走路
    工模糊本案市議員選舉之賄賂，顯不足採；(乙)秘密證人Ａ於
    檢察官最早開始偵訊時，檢察官係以照片提供秘密證人Ａ指
    認，秘密證人Ａ即指認出照片最右邊戴眼鏡之人（即被告）
    為向其賄賂之人（偵查卷第十三頁至第十四頁訊問筆錄、第
    十六頁至第十七頁指認照片參照），則秘密證人Ａ既以照片
    指認出被告，而確認行為人為何人，又在偵訊過程中，檢察
    官為求筆錄記載之效率，往往一旦證人指出行為人後，往後
    筆錄之記載即以行為人之名字代之，以求筆錄完整，是即使
    在秘密證人Ａ尚無法完全正確說出被告之姓名，只要經過相
    片指認，確認行為人無誤，於同一性之前提之下，則筆錄直
    接記載行為人之姓名，並無違法之處，尚不得以此即主張秘
    密證人Ａ之指認過程及筆錄記載違法；(丙)至於被告及其選任
    辯護人未提出任何相關實證以供本院調查，僅空言臆測秘密
    證人Ａ檢舉被告之舉動機可疑，實不可取，被告更不得以此
    而圖卸責。
  (四)至於證人庚○○之證述內容僅為其在案發當日於現場幫忙影
    印身分證乙節，與本案之待證事實無涉，無法作為認定本案
    犯罪事實之證據。
  (五)綜上所述，本件事証明確，應依法論科。
三、論罪科刑法律之適用：
  (一)核被告所為，係犯公職人員選舉罷免法第九十條之一第一項
    之對於有投票權之人，交付賄賂，而約其投票權為一定之行
    使罪。被告與犯罪事實欄所載之真實姓名、年籍均不詳之成
    年男子就上開犯行，有犯意聯絡及行為分擔，為共同正犯。
    爰審酌選舉乃民主政治之表徵，基層選舉尤為最重要之環節
    ，苟因金錢或不當利益之介入，不僅扭曲選民真意，抑且敗
    壞選風，嚴重礙及民主憲政之根基，被告以交付賄賂賄選之
    方式，妨害投票之公平、公正、純潔，實不宜輕宥，及其犯
    罪後仍飾詞否認犯行，態度不佳等一切情狀，量處如主文所
    示之刑，且依公職人員選舉罷免法第九十八條第三項之規定
    ，併予宣告褫奪公權三年。
  (二)扣案之如附表(一)所示被告賄賂秘密證人Ａ之一千元，係被告
    用以行賄市議員選舉而交付予秘密證人Ａ，不問屬於何人所
    有，均應依公職人員選舉罷免法第九十條之一第三項之規定
    ，併予宣告沒收。另外，扣案如附表(二)編號1.所示市議員第
    十八號候選人陳錦祥之文宣廣告一張及文宣卡片二十張，無
    法證明為被告所有，其餘扣案如附表(二)編號2.3.4.所示之物
    ，則無法證明與本件犯罪相關，爰均不予宣告沒收，附此敘
    明。
據上論斷，應依刑事訴訟法第二百九十九條第一項前段，刑法第
十一條前段、第二十八條、第三十七條第二項，公職人員選舉罷
免法第九十條之一第一項、第三項、第九十八條第三項，判決如
主文。
本案經檢察官永欽到庭執行職務。
中　　華　　民　　國　　96　　年　　7 　　月　　30　　日
　　　　　　　　　刑事第九庭審判長法  官  蘇素娥
                                  法  官  黃紹紘
                                  法　官　葉珊谷
以上正本證明與原本無異。
如不服本判決，應於判決送達後10日內，向本院提出上訴狀。
　　　　　　　　　　　　　　　　  書記官　顏淑華
中　　華　　民　　國　　96　　年　　7 　　月　　30　　日
附表(一)：
┌──┬───────┬─────┬─────────┐
│編號│  物品名稱    │   數量   │扣押物品清單編號  │
├──┼───────┼─────┼─────────┤
│ 1. │新臺幣仟元紙鈔│   1張    │臺北地檢署九十六年│
│    │              │          │度藍保管字第三三０│
│    │              │          │號編號1.          │
└──┴───────┴─────┴─────────┘
附表(二)：
┌──┬───────┬─────┬─────────┐
│編號│  物品名稱    │   數量   │扣押物品清單編號  │
├──┼───────┼─────┼─────────┤
│ 1. │市議員陳錦祥選│廣告1張   │臺北地檢署九十六年│
│    │舉文宣廣告及卡│文宣卡片20│度綠保管字第三一一│
│    │片            │張        │號編號1.2.        │
├──┼───────┼─────┼─────────┤
│ 2. │賴健銘、劉幸敏│ 各1張    │同上編號3.4.5.    │
│    │及父為陳金龍、│          │                  │
│    │母為陳蘇好款之│          │                  │
│    │某人身分證    │          │                  │
├──┼───────┼─────┼─────────┤
│ 3. │投票通知單    │ 共81張   │同上編號6.7.      │
├──┼───────┼─────┼─────────┤
│ 4. │李懷程等人之會│ 共17人份 │偵查卷第51頁臺北地│
│    │員證及身分證影│   51張   │檢署證物袋        │
│    │本            │          │                  │
└──┴───────┴─────┴─────────┘
附錄本案論罪科刑法條全文：
公職人員選舉罷免法第九十條之一：
對於有投票權之人，行求期約或交付賄賂或其他不正利益，而約
其不行使投票權或為一定之行使者，處三年以上十年以下有期徒
刑，得併科新臺幣一百萬元以上一千萬元以下罰金。
預備犯前項之罪者，處一年以下有期徒刑。
預備或用以行求期約或交付之賄賂，不問屬於犯人與否，沒收之
。
犯第一項或第二項之罪，於犯罪後六個月內自首者，減輕或免除
其刑；因而查獲候選人為正犯或共犯者，免除其刑。
犯第一項或第二項之罪，在偵查中自白者，減輕其刑；因而查獲
候選人為正犯或共犯者，減輕或免除其刑。
